【裁判字號】    97,訴,204
【裁判日期】    980604
【裁判案由】    違反廢棄物清理法
【裁判全文】
臺灣桃園地方法院刑事判決               97年度訴字第204號
公  訴  人  臺灣桃園地方法院檢察署檢察官
被      告  乙○○
            甲○○
                    樓
共      同
選任辯護人  薛銘鴻律師
上列被告因違反廢棄物清理法案件，經檢察官提起公訴（96年度
偵字第11883 號），本院判決如下︰
    主  文
乙○○、甲○○均無罪。
    事  實
一、公訴意旨略以：被告乙○○、甲○○均明知從事廢棄物清除
    、處理業務，應先向直轄市、縣（市）主管機關或中央主管
    機關委託之機關申請核發公民營廢棄物清除處理機構許可文
    件後，始得為之；另未經主管機關許可，不得提供土地回填
    及堆置廢棄物。然乙○○於民國96年4 月間某日，因受謝秀
    雄（另為不起訴處分）委託前往桃園縣八德市○○段697-2
    土地進行整地工程時，與在現場受僱駕駛怪手之甲○○，逕
    共同提供上開土地，供姓名年籍不詳，未依相關環保或營建
    規定處理營建混合廢棄物之砂石車，將所裝載內含營造工程
    拆除時所產生之磚、瓦、石塊、塑膠袋、帆布、木條等營建
    廢棄物，傾倒在八德市○○段689-2 、689-3 、689-4 、69
    7-2 、697-3 等土地上而為終端掩埋之處理。迨96年4 月27
    日下午3 時許，經檢察官前往八德市掩埋場勘驗時，發現上
    情乃通報桃園縣政府環境保護局到場稽查後報警處理。因認
    被告乙○○、甲○○均涉犯廢棄物清理法第46條第4 款之未
    依同法第41條第1 項規定領有廢棄物清除、處理許可文件而
    從事廢棄物清除、處理及同條第3 款未經主管機關許可，提
    供土地回填、堆置廢棄物等罪嫌。
二、按犯罪事實應依證據認定之，無證據不得認定犯罪事實。又
    不能證明被告犯罪者，應諭知無罪之判決，刑事訴訟法第15
    4 條第2 項、第301 條第1 項分別定有明文。又事實之認定
    ，應憑證據，如未能發現相當證據，或證據不足以證明，自
    不能以推測或擬制之方法，為裁判基礎（最高法院40年臺上
    字第86號判例意旨參照）；又認定犯罪事實所憑之證據，雖
    不以直接證據為限，間接證據亦包括在內，然而無論直接證
    據或間接證據，其為訴訟上之證明，須於通常一般之人均不
    致有所懷疑，而得確信其為真實之程度者，始得據為有罪之
    認定，倘其證明尚未達到此一程度，而有合理之懷疑存在而
    無從使事實審法院得有罪之確信時，即應由法院為諭知被告
    無罪之判決（最高法院76年臺上字第4986號判例意旨參照）
    。
三、本件公訴意旨認定被告乙○○、甲○○涉有前開罪嫌，無非
    係以被告乙○○於偵查中之供述、被告甲○○於偵查中之供
    述、證人即廢棄物許可處理業者陽光城市發展股份有限公司
    管理部經理郭家祥於偵查中之證述、桃園縣政府環境保護局
    環境稽查工作紀錄表、桃園縣八德市地政事務所土地複丈成
    果圖與現場相片、土地所有權狀、從事事業廢棄物再利用涉
    及違法清除處理及再利用認定原則，為其主要論據。而上開
    證據之證據能力經查如下：
（一）刑事訴訟法第159 條之5 第1 項規定：「被告以外之人於
      審判外之陳述，雖不符前四條之規定，而經當事人於審判
      程序同意作為證據，法院審酌該言詞陳述或書面陳述作成
      時之情況，認為適當者，亦得為證據。」，其立法意旨在
      於傳聞證據未經當事人之反對詰問予以核實，原則上先予
      排除。惟若當事人已放棄反對詰問權，於審判程序中表明
      同意該等傳聞證據可作為證據，基於尊重當事人對傳聞證
      據之處分權，及證據資料愈豐富，愈有助於真實發見之理
      念，且強化言詞辯論主義，使訴訟程序得以順暢進行，上
      開傳聞證據亦均認具證據能力。查本件被告乙○○、甲○
      ○及證人謝秀雄、高尊敬、王野、張一之於警詢及檢察官
      訊問時所為之供述，其性質雖屬傳聞證據，惟被告乙○○
      、甲○○珠就上開證述，在本院準備程序中經提示並告以
      要旨，對證據能力一節均表示無意見，且未於本案言詞辯
      論終結前聲明異議，復未聲請傳喚上開人等到庭以證人身
      分具結作證並接受詰問，而放棄反對詰問權之行使，本院
      審酌上開被告乙○○、甲○○及各該證人於警詢及偵查中
      所為之陳述，係本諸其自由意志所為，且核無違法取證之
      情事，依上開證述作成當時之情況，並無不適當之情形，
      因認均得分別作為認定被告乙○○、甲○○犯罪事實有無
      之證據。
（二）另本件認定事實所引用之本件卷證所有證據（文書證據、
      物證等證據）等證據，檢察官、被告及其選任辯護人並未
      主張排除前開書證、物證之證據能力，且迄於本院言詞辯
      論終結前均未表示異議，本院審酌前開書證、物證並無證
      據證明係公務員違背法定程序所取得，亦無刑事訴訟法第
      159 條之4 之顯有不可信之情況與不得作為證據之情形，
      本件認定事實所引用之本件卷證所有證據（文書證據、物
      證等證據），亦均認為有證據能力。
四、經查：
（一）按廢棄物情理法第46條第3 款成立之前提，必須所堆置者
      為「廢棄物」；同條第4 款之罪之成立，則係以行為人所
      貯存、清除、處理者為「廢棄物」，且該廢棄物之貯存、
      清除、處理應依廢棄物清理法第41條第1 項之規定向地方
      主管機關申請核發許可文件為要件。換言之，成立廢棄物
      清理法第46條第3 款或第4 款之罪，須以其所載運、傾倒
      、回填之物，屬於廢棄物清理法第2 條第1 項所稱之「事
      業廢棄物」或「一般廢棄物」為前提。次按廢棄物清理法
      所稱之廢棄物，分為事業廢棄物及一般廢棄物2 類；建築
      廢棄物，固屬於事業廢棄物之範圍。然依內政部訂頒之「
      營建剩餘土石方處理方案」，營建剩餘土石方之種類包含
      建築工程、公共工程及建築物拆除工程施工所產生之剩餘
      泥、土、砂、石、磚、瓦、混凝土塊。另依行政院環境保
      護署87年11月30日（87）環署廢字第0080429 號函所稱：
      建築廢棄土、砂石、磚瓦，如依「營建廢棄土處理方案」
      （於89年5 月17日修正為「營建剩餘土石方處理方案」）
      之規範，併於工程剩餘土方辦理，其自產出至使用，均為
      資源利用狀態，故不以廢棄物認定（參見同署85年4 月18
      日（85）環署廢字第11668 號函）。是以營建剩餘之廢棄
      土石、磚瓦等物，如依上開規範，可作為資源利用者，即
      不屬於上述廢棄物之範圍（最高法院93年度台上字第6192
      號判決意旨參照）。又廢棄物清理法所稱之廢棄物，分為
      一般廢棄物及事業廢棄物2 類；建築廢棄物，固屬於事業
      廢棄物之範圍。再依內政部訂頒之「營建剩餘土石方處理
      方案」，營建剩餘土石方之種類包含建築工程、公共工程
      及建築物拆除工程施工所產生之剩餘泥、土、砂、石、磚
      、瓦、混凝土塊，惟不包括施工所附帶產生之金屬屑、玻
      璃碎片、塑膠類、木屑、竹片、紙屑、瀝青等廢棄物；營
      建工程產生剩餘之泥、土、砂、石、磚、瓦、混凝土塊，
      經暫屯、堆置可供回收、分類、加工、轉運、處理、再生
      利用者，自屬有用之土壤砂石資源。是以營建剩餘之廢棄
      物如土石、磚瓦等，依上開規範，可作為資源利用者，即
      不屬於廢棄物之範圍（參見最高法院94年台上字第559 號
      判決意旨）。又針對廢棄物及營建用剩餘土石方等物之區
      別，行政院86年12月31日曾以（86) 臺內字第52110 號函
      示，認為營建廢棄土包括建築工程、公共工程及建築物拆
      除工程施工所產生之剩餘土石方、磚瓦、混凝土塊，為有
      用資源，非屬廢棄物範圍，依照內政部營建署組織條例、
      營建廢棄土處理方案規定及80年行政院環保小組工作會報
      討論結論，其主管機關仍為「內政部營建署」；至於因施
      工所附帶產生之金屬屑、玻璃碎片、塑膠類、木屑、竹片
      、紙屑、瀝清等廢棄物，則屬於一般事業廢棄物，依廢棄
      物清理法規定，仍由行政院環保署主管。內政部遂於80年
      5 月2 日臺（80）內營字第914491號函頒布「營建廢棄土
      處理方案」，後於92年9 月16日以臺內營字第0920088854
      號函修正「營建剩餘土石方處理方案」，其中明定該方案
      的適用範圍，認為營建剩餘土石方之種類，包括建築工程
      、公共工程及相關拆除施工所產生之剩餘泥、土、砂、石
      、磚、瓦、混凝土塊等，經暫屯、堆置可供回收、分類、
      加工、轉運、處理、再生利用者，屬有用之土壤砂石資源
      。而廢棄物清理法之主管機關，行政院環境保護署（以下
      簡稱環保署）另公告「各類廢棄物清除業務之營業項目及
      設備機具標準」、「各類廢棄物處理業務之營業項目及設
      施或處理場（廠）標準」中，亦特別明示：清除業務不含
      廢棄土之清除。因此，依廢棄物清理法之中央主管機關環
      保署之見解，營建剩餘土石方並非廢棄物，關於營建剩餘
      土石方之清除、處理之管理，並非適用廢棄物清理法關於
      廢棄物清除、管理之規定，而係適用「營建剩餘土石方處
      理方案」之規定。是構成前述營建剩餘土石方範圍者，即
      非屬廢棄物清理法所稱之「廢棄物」，合先敘明。
（二）次查，被告乙○○係址設桃園縣桃園市○○路189 號10樓
      之2 「正麒土木包工業」（下稱「正麒土木」）之負責人
      ，其於96年3 月18日以「正麒土木」之名義與桃園縣八德
      市○○段697-2 號之地主謝秀雄訂立填土整地合約書；復
      於96年4 月16日再以其家族企業「正力營造股份有限公司
      」（下稱「正力營造」）之名義與桃園縣八德市○○段
      689-2 號、689- 3號、689-4 號、697-2 號、697-3 號（
      下稱系爭土地）之地主謝秀雄、高尊敬、王野、張一之訂
      立填土整地協議書，約定由乙○○負責載運合格土方至前
      開系爭土地並整地推平，且嚴禁載運廢棄物、有毒物質、
      化學物、爛土、軟土及一切垃圾物質夾帶土石之中作為填
      土，資源回收磚中亦不可參雜有害品垃圾，不合格之土方
      ，應由乙○○無條件運出工地一節，業據被告乙○○於檢
      察官訊問時及本院審理中供承在卷，核與證人謝秀雄、高
      尊敬、王野、張一之分別於警詢及檢察官訊問時證述情節
      相符，並有乙○○於96年3 月18日以「正麒土木」之名義
      與謝秀雄簽訂之合約書1 份、於96年4 月16日以「正力營
      造」之名義與謝秀雄、高尊敬、王野、張一之訂立之協議
      書1 份在卷可稽。嗣乙○○為履行前開合約，而於96年4
      月1 日以「正力營造」之名義與「陽光城市開發股份有限
      公司」（下稱「陽光城市」）訂立磚塊、混凝土塊、管路
      砂買賣合約書，約定運抵地點為桃園縣八德市○○段697-
      2 號，「陽光城市」並應保證所提供之磚塊、混凝土塊、
      管路砂不得夾帶廢棄物，惟嗣因陽光城市所能提供之材料
      數量不足，乙○○始透過陽光城市之卡車司機，以無線電
      線上呼叫之方式通知其他載運土石方之卡車司機將所載送
      之土石運抵系爭土地，是如附件桃園縣八德市地政事務所
      96年9 月10日土地複丈成果圖所示桃園縣八德市○○段68
      9-2 號、689-3 號、689-4 號、697-2 號、697-3 號中標
      繪之A1至A3範圍所示之土堆、C1至C5範圍所示之石頭，均
      係經乙○○同意後傾倒以供整地使用。又因卡車所載運之
      土石方內難免夾雜垃圾，乙○○遂僱請臨時工將已經回填
      的土石中的垃圾撿出並集中堆放於附件複丈成果圖所示桃
      園縣八德市○○段689-3 號中標繪之B1範圍，另乙○○並
      於96年4 月初起，向家族經營之「正力營造」調借怪手司
      機即被告甲○○至系爭土地負責從事土石方整平夯實之整
      地工作，而載運土石之卡車是否允許進入整地現場係由乙
      ○○及地主高尊敬決定，甲○○並無決定及干涉之權等情
      ，亦據被告乙○○、甲○○坦認在卷，且有「正力營造」
      與「陽光城市」之磚塊、混凝土塊、管路砂買賣合約書及
      桃園縣八德市地政事務所96年9 月10日土地複丈成果圖所
      示桃園縣八德市○○段689-2 號各1 份在卷可稽，堪以認
      定。
（三）再者，被告乙○○於本院審理中供稱：「我在系爭土地上
      傾倒的作為整地之用的營建剩餘土石方，並非廢棄物。本
      案進場的材料有混凝土塊、磚塊、石頭、管路砂跟土，『
      陽光城市』提供的混凝土塊、磚塊、石頭是經過分類，把
      裡面垃圾清出來。線上呼叫卡車提供的混凝土塊、磚塊、
      石頭，與『陽光城市』提供的混凝土塊、磚塊、石頭的差
      別只有無分類以及垃圾有無清乾淨。『陽光城市』的卡車
      約有30多輛、線上呼叫的卡車數量則破百跑不掉，百來輛
      的卡車是35噸的，1 車大概倒12到14立方米。進入現場的
      卡車都是我允許的，甲○○只是怪手司機，沒有同意與否
      的權利。我是開始透過線上呼叫的方式運土到整地現場之
      後，才僱用臨時工在現場撿垃圾，因為本來不用撿。現場
      照片所拍攝的垃圾，就是整地工程期間所撿出堆置垃圾的
      全部。像這種從工地運出來的土石方多少都會夾雜垃圾，
      不可能百分之百很乾淨的，有時分類不夠完整，會夾雜少
      量的垃圾，大概百分之80、90是土石方，我們就認為是乾
      淨的土，還是會回填，再把裡面夾雜少量的垃圾撿出來。
      拆屋工地的混凝土塊、磚塊、石頭運出前會大概撿垃圾，
      但不會很細膩，多多少少都會夾雜一點。因為按照正常程
      序他們會送到土資場，所以垃圾太多的，土資場也不會收
      。」等語在卷。經查，如附件桃園縣八德市地政事務所96
      年9 月10日土地複丈成果圖所示桃園縣八德市○○段689-
      2 號、689-3 號、689 - 4 號、697-2 號、697-3 號中，
      「A1、A2、A3」之範圍均係土堆、「C1、C2、C3、C4、C5
      」之範圍均係石頭，且檢視卷附現場採證照片11張，現場
      所堆置者確為分類完畢之土、砂、石、磚、混凝土塊等物
      ，而係建築工程、公共工程及建築物拆除工程施工所產生
      之剩餘物，屬前開「營建剩餘土石方處理方案」所定之營
      建剩餘土石方，為可利用資源，而非屬廢棄物清理法所規
      定之事業廢棄物，是被告乙○○所辯其向「陽光城市」購
      得及線上呼叫卡車所載運至整地現場之混凝土塊、磚塊、
      石頭、管路砂及土方為營建剩餘土石方，並非廢棄物等語
      ，核與事實相符。再者，營建剩餘土石方既係建築工程、
      公共工程及建築物拆除工程施工所產生，而建築物本身係
      屬複合材質，是工程施作及建築物拆除後，除混凝土塊、
      磚、石以外，必然夾雜鋼筋、木板、塑膠等垃圾，而難以
      將垃圾百分之百清除殆盡，而本案起訴範圍即如附件桃園
      縣八德市地政事務所96年9 月10日土地複丈成果圖所示桃
      園縣八德市○○段689-2 號、689-3 號、689-4 號、697-
      2 號、697-3 號中標繪之A1至A3、B1、C1至C5土地，其土
      地總面積2766.80 平方公尺，而本案整地工程施工期間所
      挑撿出之垃圾堆置處即B1土地範圍僅有16.96 平方公尺，
      僅占其總面積百分之0.6 ，足見垃圾量微乎其微，益徵被
      告乙○○所辯現場照片即附件複丈成果圖所示桃園縣八德
      市○○段689-3 號標繪之B1範圍內堆放之鋼筋、木板、塑
      膠等垃圾，係其雇用臨時工自線上呼叫之卡車載運至整地
      現場之營建剩餘土石方中挑撿而出一情，堪信為真，是上
      開鋼筋、木板、塑膠等廢棄物，並非被告乙○○、甲○○
      出於提供土地堆置廢棄物之意，而將前揭B1部分之土地提
      供他人傾倒垃圾而來，亦堪認定。綜上，本案被告乙○○
      透過線上呼叫卡車載運至整地現場，並經分類完畢個別堆
      放之混凝土塊、磚塊、石頭等，固有垃圾參雜其中，然僅
      係零星夾雜、比例甚為微小，而屬複合式建物施工、拆除
      後所餘之營建剩餘土石方無可避免之情況，是殊無從僅因
      上開土、磚、砂、石中零星夾雜無可避免的微少垃圾，即
      使該營建剩餘土石方之性質變異為事業廢棄物或營建混合
      物。是本件被告乙○○向「陽光城市」購得及線上呼叫卡
      車所載運至整地現場之混凝土塊、磚塊、石頭、管路砂及
      土方，其性質既為營建剩餘土石方，即非屬廢棄物清理法
      所稱之「廢棄物」，揆諸首揭說明，關於營建剩餘土石方
      之清除、處理之管理，當係適用「營建剩餘土石方處理方
      案」之規定，而無廢棄物清理法之適用。
（四）況按未依第41條第1 項規定領有廢棄物清除、處理許可文
      件，從事廢棄物貯存、清除、處理者，須受刑罰制裁，廢
      棄物清理法第46條第4 款固有明定，惟參酌同法第41條第
      1 項本文係規定：「從事廢棄物清除、處理『業務』者，
      應向直轄市、（縣）市主管機關或中央主管機關委託之機
      關申請核發公民營廢棄物清除處理『機構』許可文件後，
      始得受託清除、處理廢棄物業務。」法文既言「機構」，
      並定明「業務」，則揆其法意，雖不以設有固定營業場所
      、特定行號名稱或專營此業為限，惟必也係欲以持續反覆
      從事廢棄物之之貯存、清除或處理為其目的者，始須依法
      領有廢棄物清除、處理許可文件，易言之，即欲持續反覆
      從事廢棄物之貯存、清除或處理，又未依規定領有廢棄物
      清除、處理許可文件者，方為該條款罰則所規範之對像，
      至若一時性為之，則不與焉。經查，被告乙○○於本院審
      理中供稱：「我是以『正麒土木』與地主簽約從事整地工
      作，我本身是『正麒土木』的負責人。『正麒土木』是要
      從事100 萬元以內零星工程的承包，例如挖水溝、整地或
      修路鋪路、拆房子。本案的整地工程是『正麒土木』承接
      的第一個工程。因為是第一次作工程，要給地主好印象，
      且當時合約也有訂明回填用的土石不能有垃圾及污染環境
      之物，但因為卡車載過來的土石未分類完全而有夾雜垃圾
      ，我就聘僱臨時工將已經回填之土石中的垃圾撿出來。『
      正麒土木』的營業項目沒有包括廢棄物的清除、處理。『
      正力營造』的營業項目包括一般土木工程及房屋建築，但
      也沒有包括廢棄物的清除、處理，事實上亦未從事廢棄物
      清除、處理業務。被告甲○○是『正力營造』所僱用的怪
      手司機，負責到『正力營造』所承包的工地從事地面開挖
      。而我承包本案工程，係在從事整地工作，並非垃圾處理
      工作。甲○○也是來幫我整地，而非處理垃圾。就本案的
      整地工程而言，土和石頭都是整地不可或缺的材料。」是
      被告乙○○係從事土木包工業，而非以廢棄物之清除、處
      理為業，被告甲○○亦僅係臨時應請為乙○○進行推平整
      地之工作，已均非從事廢棄物清除、處理『業務』之人甚
      明。再者，系爭土地上傾倒之營建剩餘土石方，係乙○○
      為從事本案整地工程所需之原料，再依本件整地合約書、
      協議書所示，整地工程使用之土石方不得夾雜垃圾等物，
      此有前開乙○○於96年3 月18日以「正麒土木」之名義與
      謝秀雄簽訂之合約書1 份、於96年4 月16日以「正力營造
      」之名義與謝秀雄、高尊敬、王野、張一之訂立之協議書
      1 份在卷可稽。是被告乙○○為履行合約，而透過「陽光
      城市」及線上呼叫之卡車取得混凝土塊、磚塊、石頭、管
      路砂及土方等整地所需原料，並自行雇工將整地所需之營
      建剩餘土石方中夾雜之垃圾撿出，此舉係在清理其本身所
      有之整地材料，亦非「受託」處理廢棄物。是被告乙○○
      、甲○○所為，均與前開廢棄物清理法第41條第1 項本文
      所定要件不符，殊難以該罪相繩。
五、綜上所述，公訴人所提出之證據尚無足證明被告乙○○、甲
    ○○有何違反廢棄物清理法第46條第4 款之未依同法第41條
    第1 項規定領有廢棄物清除、處理許可文件而從事廢棄物清
    除、處理及同條第3 款未經主管機關許可，提供土地回填、
    堆置廢棄物之犯行。此外，本院復查無其他積極證據足資證
    明被告2 人確有公訴人所指上開犯行，此部分核屬不能證明
    被告2 人犯罪。揆諸首揭法條、判例要旨及說明，應諭知被
    告乙○○、甲○○無罪之判決，以昭審慎。
據上論斷，應依刑事訴訟法第301 條第1項，判決如主文。
本案經檢察官黃珮如到庭執行職務。
中    華    民    國    98    年    6     月    4     日
                  刑事第十一庭審判長法  官  蔡榮澤
                                    法  官  汪曉君
                                    法  官  林蕙芳
以上正本證明與原本無異。
如不服本判決應於收受判決後10日內向本院提出上訴書狀，並應
敘述具體理由。其未敘述上訴理由者，應於上訴期間屆滿後20日
內向本院補提理由書 (均須按他造當事人之人數附繕本)「 切勿
逕送上級法院」。
                                    書記官  蔡紫凌
中    華    民    國    98    年    6     月    12    日


司法院資訊處製作；財團法人民間司法改革基金會備份。
